臺灣嘉義地方法院民事判決
111年度訴字第527號
原      告  黃美蓮  
訴訟代理人  顏伯奇律師
被      告  涂黃茶葉
            黃美春    住○○○○○區○○路○段○○巷00            
               號之0
            黃國文  

上列當事人間分割共有物事件，本院於民國111年9月20日言詞辯
論終結，判決如下：     
    主  文
兩造共有坐落嘉義縣○○市○○○段○○○段000地號、面積1235平方公
尺土地，及同段101-1地號、面積1621平方公尺土地，准予合併
分割，並按附圖即嘉義縣朴子地政事務所鑑測日期111年7月22日
土地複丈成果圖所示，將編號A、面積571平方公尺土地，分歸被
告黃國文取得；編號B、面積571平方公尺土地，分歸被告涂黃茶
葉取得；編號C、面積1143平方公尺土地，分歸被告黃美春取得
；編號D、面積571平方公尺土地，分歸原告黃美蓮取得。
訴訟費用由兩造按附表「應負擔之訴訟費用比例」欄負擔。
    事實及理由
壹、程序方面：
　　被告涂黃茶葉、黃美春、黃國文經合法通知未於言詞辯論期
    日到場，核無民事訴訟法第386條所列各款情形，爰依原告
    之聲請，由其一造辯論而為判決。
貳、實體方面：　　
一、原告黃美蓮（以下逕稱姓名）起訴主張：兩造共有坐落嘉義
    縣○○市○○○段○○○段000地號、面積1235平方公尺土地，及同
    段101-1地號、面積1621平方公尺土地（下稱系爭二筆土地
    ），應有部分如附表所示。因系爭二筆土地係兩造自母親黃
    陳秀女繼承取得，依農業發展條例（下稱農發條例）第16條
    第1項第3款規定，得分割為單獨所有。又因系爭二筆土地之
    共有人均相同，爰併請求合併分割。再因系爭二筆土地並無
    因物之使用目的不能分割情形，共有人間亦未訂有不分割期
    限，惟兩造無法達成分割協議，爰訴請裁判分割。並聲明：
    ㈠兩造共有坐落嘉義縣○○市○○○段○○○段000地號土地、面積12
    35平方公尺土地，及同段101-1地號土地、面積1621平方公
    尺土地，准予合併分割。分割方法如嘉義縣朴子地政事務所
    鑑測日期民國111年7月21日土地複丈成果圖（下稱附圖）所
    示，編號A、面積571平方公尺土地，分歸黃國文取得；編號
    B、面積571平方公尺土地，分歸涂黃茶葉取得；編號C、面
    積1143平方公尺土地，分歸黃美春取得；編號D、面積571平
    方公尺土地，分歸黃美蓮取得。㈡訴訟費用由兩造按應有部
    分比例負擔。
二、被告涂黃茶葉、黃美春、黃國文（以下逕稱姓名）均未於言
    詞辯論期日到場，亦未提出書狀作何陳述；惟涂黃茶葉、黃
    美春則於本院111年7月21日勘驗現場時，到場表示同意黃美
    蓮之分割方案。
三、不爭執之事實：
    兩造共有嘉義縣○○市○○○段○○○段000地號、面積1235平方公
    尺土地，及同段101-1地號，面積1621平方公尺土地。上開
    二筆土地相鄰，均為特定農業區農牧用地，為耕地。應有部
    分均為黃美蓮5分之1，涂黃茶葉5分之1，黃美春5分之2，黃
    國文5分之1。
四、本件爭點：
  ㈠系爭二筆土地為耕地，黃美蓮依法得否訴請分割共有物？
  ㈡黃美蓮主張：系爭二筆土地應予合併分割，並按附圖所示，
    將編號A、面積571平方公尺土地，分歸黃國文；編號B、面
    積571平方公尺土地，分歸涂黃茶葉；編號C、面積1143平方
    公尺土地，分歸黃美春；編號D、面積571平方公尺土地，分
    歸黃美蓮，是否為適當公平之分割方法？
五、得心證之理由：
  ㈠兩造係農發條例89年1月4日修正施行後因繼承而為系爭二筆
    土地共有人，得訴請裁判分割為單獨所有，不受分割面積須
    達0.25公頃之限制：
　1.查系爭二筆土地依土地登記謄本記載，使用分區為特定農業
    區，使用地類別為農牧用地，屬農發條例所稱之耕地。又按
    每宗耕地分割後每人所有面積未達0.25公頃者，不得分割，
    但本條例89年1月4日修正施行後所繼承之耕地，得分割為單
    獨所有。前項第3款所定共有耕地，辦理分割為單獨所有者
    ，應先取得共有人之協議或法院確定判決，其分割後之宗數
    ，不得超過共有人人數，農發條例第16條第1項第3款、第2
    項定有明文。本件系爭二筆土地原均為黃陳秀女所有，黃陳
    秀女於107年11月8日死亡後，由其繼承人涂黃茶葉、黃美春
    、黃國文、黃美蓮、黃國謀繼承，每人應有部分5分之1。嗣
    黃國謀於111年4月8日將其應有部分5分之1出賣予黃美春，
    至此黃美春之應有部分為5分之2，此有系爭二筆土地查詢資
    料及異動索引在卷可證（見本院卷第137至146頁）。從而，
    兩造既係在農發條例89年1月4日修正施行後繼承黃陳秀女系
    爭二筆土地所有權而成為共有人，且分割後之宗數，亦未超
    過共有人人數，依農發條例第16條第1項第3款規定，自得訴
    請裁判分割為單獨所有，不受分割面積須達0.25公頃之限制
    。
　2.次按繼承人辦理繼承登記後，將繼受持分移轉予繼承人者，
    得依本條例第16條第1項第3款規定辦理分割，耕地分割執行
    要點第10點定有明文。本件黃美春、黃國謀均為黃陳秀女之
    繼承人，已如前述，則黃國謀於111年4月8日將其應有部分5
    分之1出賣予另一繼承人黃美春，依上開規定，仍得依農發
    條例第16條第1項第3款規定辦理分割為單獨所有。從而，黃
    美蓮訴請分割系爭二筆土地，核屬有據。
　㈡黃美蓮所提出如附圖所示之分割方法，為適當公平之分割方
    法，自為可採：
　1.按除因物之使用目的不能分割或契約訂有不分割之期限者外
    ，各共有人得隨時請求分割。共有物之分割，依共有人協議
    之方法行之。分割之方法不能協議決定，或於協議決定後因
    消滅時效完成經共有人拒絕履行者，法院得因任何共有人之
    請求，命為下列之分配：一、以原物分配於各共有人。但各
    共有人均受原物之分配顯有困難者，得將原物分配於部分共
    有人。二、原物分配顯有困難時，得變賣共有物，以價金分
    配於各共有人；或以原物之一部分分配於各共有人，他部分
    變賣，以價金分配於各共有人。以原物為分配時，如共有人
    中有未受分配，或不能按其應有部分受分配者，得以金錢補
    償之，民法第823條第1項、第824條第1至3項分別定有明文
    。查系爭二筆土地面積依序為1235、1621平方公尺，為兩造
    共有，應有部分如附表所示，有系爭二筆土地登記第三類謄
    本及土地查詢資料在卷可憑（見調字卷第13至25頁、本院卷
    第137至146頁）。又系爭二筆土地並無因物之使用目的不能
    分割之情形，兩造亦未訂有不分割之特約，惟無法達成分割
    協議等情，業據原告陳述在卷，且未見被告爭執，則黃美蓮
    依上開規定，請求分割系爭二筆土地，自屬有據。
  2.次按共有人相同之數不動產，除法令另有規定外，共有人得
    請求合併分割，民法第824條第5項亦有明定。查系爭二筆土
    地為兩造共有，其共有人相同，應有部分如附表所示，且二
    筆土地相鄰，使用分區相同，有土地登記謄本、地籍圖謄本
    、國土測繪截圖及衛星地籍圖在卷可參（見調字卷第13至25
    、27至29、97頁）。是黃美蓮請求系爭二筆土地合併分割，
    於法洵無不合。
　3.再者，定共有物分割之方法，固可由法院自由裁量，但仍應
    斟酌各共有人之意願、共有物之性質、價格、分割前之使用
    狀態、經濟效用、分得部分之利用價值及全體共有人之利益
    等有關情狀，定一適當公平之方法以為分割（最高法院96年
    度台上字第108號判決意旨參照）。經查：
    ⑴系爭二筆土地均編定為特定農業區農牧用地，已如前述；
      又該二筆土地相毗鄰，其上均為雜草，呈休耕狀態，均面
      臨82號快速道路下方道路等情，有系爭二筆土地地籍圖謄
      本在卷為證（見本院卷第21至27頁），並經本院履勘現場
      ，製有勘驗筆錄在卷可考（見調字卷第73至76頁）。是前
      揭事實，堪予認定。
    ⑵而黃美蓮提出之分割方法，為系爭二筆土地合併分割，並
      按附圖所示，將編號A、面積571平方公尺土地，分歸黃國
      文取得；編號B、面積571平方公尺土地，分歸涂黃茶葉取
      得；編號C、面積1143平方公尺土地，分歸黃美春取得；
      編號D、面積571平方公尺土地，分歸黃美蓮取得。審諸上
      開分割方法為被告涂黃茶葉、黃美春於本院履勘現場時表
      示同意（見本院卷第91至93頁），且均按各共有人之應有
      部分面積而為分割，各共有人分得之位置價值相當，各共
      有人分得之部分復均面臨道路，可對外通行。是附圖所示
      之分割方法，符合大部分共有人之意願、經濟效益及公平
      原則，堪認係適當之分割方法。
六、綜上所述，黃美蓮本於共有人之地位，訴請分割系爭二筆土
    地，應予准許。本院審酌系爭二筆土地雖為特定農業區農牧
    用地，惟依農發條例第16條第1項第3款及耕地分割執行要點
    第10點規定，得分割為單獨所有，且得合併分割；以及各筆
    土地之使用情形、分割後各分配位置、面積、臨路情形、土
    地經濟效用及共有人之意見等因素，認系爭二筆土地按附圖
    所示合併分割，並將編號A、面積571平方公尺土地，分歸被
    告黃國文取得；編號B、面積571平方公尺土地，分歸被告涂
    黃茶葉取得；編號C、面積1143平方公尺土地，分歸被告黃
    美春取得；編號D、面積571平方公尺土地，分歸原告黃美蓮
    取得，核屬適當，爰判決如主文第1項所示。
七、又分割共有物之訴，核其性質兩造本可互換地位，原告黃美
    蓮提起本件訴訟，於法雖屬有據，然被告之應訴乃法律規定
    所不得不然，其所為抗辯自為伸張或防衛權利所必要。是本
    件訴訟費用應由共有人即兩造依應有部分比例即附表「應負
    擔訴訟費用比例」欄所示分擔，始為公允。
八、本件事證已臻明確，兩造其餘之攻擊或防禦方法及所用之證
    據，經本院斟酌後，認為均不足以影響本判決之結果，爰不
    逐一論列，附此敘明。
九、據上論結，本件原告之訴為有理由，依民事訴訟法第385條
    第1項前段、第78條、第80條之1、第85條第1項但書，判決
    如主文。
中　　華　　民　　國　　111 　年　　10　　月　　11　　日
                  民事第三庭  法  官  黃佩韻
以上正本證明與原本無異。
如不服本判決，應於送達後20日內，向本院提出上訴狀並表明上
訴理由，如於本判決宣示後送達前提起上訴者，應於判決送達後
20日內補提上訴理由書（須附繕本）。如委任律師提起上訴者，
應一併繳納上訴審裁判費。
中　　華　　民　　國　　111 　年　　10　　月　　11　　日
                             書記官  蘇春榕  　　　　　　　　　
附表（系爭二筆土地共有人應有部分及應負擔之訴訟費用比例）
：
101、101-1 地號土地 共有人姓名 應有部分 應負擔之訴訟費用比例 備    註 涂黃茶葉  1/5  1/5   黃美春      2/5 2/5  黃國文      1/5 1/5  黃美蓮 1/5 1/5